ACORDAO-COMPLETO-2334610

ACÓRDÃO 2288/2019 ATA 8/2019 - SEGUNDA CÂMARA

VISTOS, relatados e discutidos estes autos em que se analisam atos de concessão de pensão militar pela Subdiretoria de Inativos e Pensionistas do Comando da Aeronáutica, em favor das beneficiárias acima identificadas. 
ACORDAM os Ministros do Tribunal de Contas da União, reunidos em Sessão da 2ª Câmara, ante as razões expostas pelo Relator, e com fulcro nos incisos III e IX do art. 71 da Constituição Federal e nos arts. 1º, inciso V, e 39, inciso II, da Lei 8.443/1992, c/c o art. 259, inciso II, do Regimento Interno/TCU em:
9.1. considerar legais as concessões de pensão militar em benefício das Sras. Ana da Silva Carneiro, Clara Delgado Rodrigues, Irene de Souza Agrela, Katia Aparecida da Silva Lopes, Leopoldina da Rosa Silveira, Patricia Nunes Mourão Silva, Sandra Gomide Gama Martinho, Tania Pereira Nunes, Telma Pereira da Silva, Teresinha Pereira da Silva e Vilma de Melo Ferreira Braga, conferindo registro aos correspondentes atos;
9.2. considerar ilegal a concessão de pensão militar em benefício da Sra. Raimunda Maria dos Santos Silva, negando registro ao ato;
9.3. dispensar o ressarcimento das quantias indevidamente recebidas de boa-fé pela interessada indicada no subitem precedente, consoante o disposto no Enunciado 106 da Súmula da Jurisprudência do TCU;
9.4. determinar à Subdiretoria de Inativos e Pensionistas do Comando da Aeronáutica que:
9.4.1. no prazo de 15 (quinze) dias, a contar da ciência desta Deliberação, abstenha-se de realizar pagamentos decorrentes do ato impugnado (subitem 9.2 acima) , sujeitando-se a autoridade administrativa omissa à responsabilidade solidária, nos termos do art. 262, caput, do Regimento Interno/TCU;
9.4.2. dê ciência, no prazo de 15 (quinze) dias, a contar do recebimento da notificação deste Acórdão, do inteiro teor desta Deliberação à Sra. Raimunda Maria dos Santos Silva, notadamente no que diz respeito ao direito de opção pelos benefícios legalmente acumuláveis, encaminhando a este Tribunal, no prazo de 30 (trinta dias) , comprovante da referida ciência;
9.4.3. no caso de a opção recair sobre a pensão militar ora em exame, emita novo ato de concessão, submetendo-o a este Tribunal, nos termos da IN/TCU 78/2018;
9.4.4. alerte a interessada de que o efeito suspensivo proveniente da interposição de possíveis recursos perante o TCU não a exime da devolução dos valores percebidos indevidamente após a respectiva notificação, caso os recursos não sejam providos;
9.5. determinar à Sefip que monitore o cumprimento da medida indicada no subitem 9.4.1 supra, representando a este Tribunal, caso necessário.

PPauta explicativa: Atos de concessão de pensão militar deferidos pelo Comando da Aeronáutica, em favor das beneficiárias acima identificadas.

Segunda Câmara

Subdiretoria de Inativos e Pensionistas do Comando da Aeronáutica.

3. Interessadas: Ana da Silva Carneiro (XXX.280.898-XX), Clara Delgado Rodrigues (XXX.480.201-XX), Irene de Souza Agrela (XXX.411.718-XX), Katia Aparecida da Silva Lopes (XXX.843.098-XX), Leopoldina da Rosa Silveira (XXX.990.581-XX), Patricia Nunes Mourão Silva (XXX.715.247-XX), Raimunda Maria dos Santos Silva (593.543.307- 97), Sandra Gomide Gama Martinho (XXX.017.417-XX), Tania Pereira Nunes (XXX.779.007-XX), Telma Pereira da Silva (XXX.949.847-XX), Teresinha Pereira da Silva (XXX.804.917-XX) e Vilma de Melo Ferreira Braga (XXX.601.404-XX).

13.1. Ministros presentes: Ana Arraes (Presidente), Augusto Nardes e Raimundo Carreiro.
13.2. Ministros-Substitutos presentes: Marcos Bemquerer Costa (Relator) e André Luís de Carvalho.

MARCOS BEMQUERER

Trata-se de atos de pensão militar deferidos pela Subdiretoria de Inativos e Pensionistas do Comando da Aeronáutica, em benefício das Sras. Ana da Silva Carneiro, Clara Delgado Rodrigues, Irene de Souza Agrela, Katia Aparecida da Silva Lopes, Leopoldina da Rosa Silveira, Patricia Nunes Mourão Silva, Raimunda Maria dos Santos Silva, Sandra Gomide Gama Martinho, Tania Pereira Nunes, Telma Pereira da Silva, Teresinha Pereira da Silva e Vilma de Melo Ferreira Braga. 
2.	A Secretaria de Fiscalização de Pessoal – Sefip, após consignar a validação das informações cadastradas no Sisac pela crítica automatizada e o parecer pela legalidade emitido pelo órgão de controle interno, concluiu não haver qualquer irregularidade nas pensões objeto destes autos (peças 12 e 13) .
3.	Em razão da análise empreendida, a Sefip propõe ao Tribunal considerar legais as concessões de pensão militar e determinar registro aos correspondentes atos, com fundamento nos arts. 71, inciso III, da Constituição Federal, 1º, inciso V, e 39, inciso II, da Lei 8.443/1992 e 260, § 1º, do RI/TCU. 
4.	O Ministério Público junto ao TCU, representado pelo Procurador Júlio Marcelo de Oliveira, antagoniza-se à unidade especializada acerca do ato inserto à peça 1, cuja beneficiária é a Sra. Raimunda Maria dos Santos Silva.
5.  	Reproduzo excerto do parecer do Parquet no qual constam os fundamentos que sustentam o seu entendimento (peça 14) :
“O ato de pensão militar instituída por Claudionor Mangabeira Silva, falecido em 12.8.2016, tem como beneficiária a cônjuge Raimunda Maria dos Santos Silva (peça 1) .
Consultas aos sistemas de informações do TCU e do INSS revelam que a interessada recebe os seguintes benefícios:
a) Pensão Militar, na qualidade de viúva, instituidor falecido em 12.8.2016;
b) Aposentadoria do INSS, Benefício 1827323571, desde 9.3.2016;
d) Pensão do INSS, Benefício 1781868384, desde 12.8.2016.
De acordo com o art. 29 da Lei 3.765/1960, com a redação dada pela MP 2.215-10/2001, dispositivo legal vigente na data do óbito do citado militar:
‘Art. 29.  É permitida a acumulação:
I - de uma pensão militar com proventos de disponibilidade, reforma, vencimentos ou aposentadoria;
II - de uma pensão militar com a de outro regime, observado o disposto no art. 37, inciso XI, da Constituição Federal.’
Tendo em vista que esta norma permite a acumulação de dois benefícios, a pensão militar instituída por Claudionor Mangabeira Silva deve ser considerada ilegal, negando-se consequentemente o respectivo registro.
No âmbito desta Corte de Contas, a jurisprudência é pacífica no sentido de considerar tal acumulação indevida, conforme se observa das seguintes deliberações:
Acórdão 8721/2017-TCU-Segunda Câmara
‘PENSÃO MILITAR. ACUMULAÇÃO ILEGAL DE BENEFÍCIOS. DESCUMPRIMENTO DAS REGRAS DO ART. 29 DA LEI 3.765/1960. ILEGALIDADE DE UM ATO E NEGATIVA DE REGISTRO. LEGALIDADE DOS DEMAIS ATOS, COM DETERMINAÇÃO PARA OS REGISTROS CORRESPONDENTES.
 (...) 
2. O benefício previdenciário do INSS é considerado para fins do disposto no mencionado art. 29 da Lei 3.765/1960, haja vista que, em se tratando de pensão civil, quer seja previdenciária quer estatutária, a acumulação de benefícios recebidos dos cofres públicos deve ser entendida de maneira restritiva.’
Acórdão 10142/2017-TCU-Segunda Câmara
‘PESSOAL. PENSÃO MILITAR. PERCEPÇÃO SIMULTÂNEA DE MAIS DE DOIS BENEFÍCIOS. ACUMULAÇÃO ILEGAL. DESCUMPRIMENTO DAS REGRAS DO ART. 29 DA LEI 3.765/1960. ILEGALIDADE DE UM ATO E NEGATIVA DE REGISTRO. LEGALIDADE DAS OUTRAS CONCESSÕES, COM DETERMINAÇÃO PARA OS REGISTROS CORRESPONDENTES.’
Acórdão 3653/2011-TCU-Segunda Câmara
‘PESSOAL. PENSÃO MILITAR. LEI Nº 3.765/1960. REVERSÃO EM FAVOR DAS FILHAS DO INSTITUIDOR. ACUMULAÇÃO DE TRÊS BENEFÍCIOS POR UMA INTERESSADA. ILEGALIDADE. DETERMINAÇÕES.’
O ato em apreço ingressou neste Tribunal em 5.12.2017, de modo que pode ser apreciado sem a necessidade de prévia oitiva da interessada, nos termos do Acórdão 587/2011-TCU-Plenário.
Ante o exposto, o Ministério Público de Contas manifesta-se pela ilegalidade da pensão militar instituída por Claudionor Mangabeira Silva e aquiesce à proposta apresentada pela unidade técnica para os demais atos em exame.”
	É o Relatório.

não há.

Procurador Júlio Marcelo de Oliveira.

PENSÃO MILITAR. ACUMULAÇÃO ILEGAL DE BENEFÍCIOS PREVIDENCIÁRIOS. DESCUMPRIMENTO DAS REGRAS DO ART. 29 DA LEI 3.765/1960. ILEGALIDADE DE UMA CONCESSÃO, COM RECUSA DE REGISTRO AO ATO. LEGALIDADE DOS DEMAIS ATOS, COM DETERMINAÇÃO PARA OS REGISTROS CORRESPONDENTES. 1) Nos termos do art. 29 da Lei 3.765/1960, com a redação dada pela Medida Provisória 2.215-10, de 31/08/2001, é permitida a acumulação de uma pensão militar com os proventos de disponibilidade, reforma, vencimento ou aposentadoria; e uma pensão militar com a de outro regime. 2) O benefício previdenciário do INSS é considerado para fins do disposto no mencionado art. 29 da Lei 3.765/1960, haja vista que, em se tratando de pensão civil, quer seja previdenciária quer estatutária, a acumulação de benefícios recebidos dos cofres públicos deve ser entendida de maneira restritiva.

PENSÃO MILITAR (PMIL)

Secretaria de Fiscalização de Pessoal - Sefip.

Em apreciação atos de pensão militar deferidos pela Subdiretoria de Inativos e Pensionistas do Comando da Aeronáutica, em benefício das Sras. Ana da Silva Carneiro, Clara Delgado Rodrigues, Irene de Souza Agrela, Katia Aparecida da Silva Lopes, Leopoldina da Rosa Silveira, Patricia Nunes Mourão Silva, Raimunda Maria dos Santos Silva, Sandra Gomide Gama Martinho, Tania Pereira Nunes, Telma Pereira da Silva, Teresinha Pereira da Silva e Vilma de Melo Ferreira Braga.
2.	Os pareceres exarados nos autos pela Secretaria de Fiscalização de Pessoal – Sefip (peças 12 e 13) e pelo Ministério Público junto ao TCU (peça 14) são parcialmente divergentes. A Sefip propõe a legalidade de todas as concessões pensionais, enquanto o Ministério Público de Contas oferece opinio juris diversa para o ato inserto à peça 1, por vislumbrar ilegalidade na acumulação de outros benefícios previdenciários com a concessão de pensão militar em exame. 
3.	Como visto no Relatório precedente, da consulta efetuada pelo Parquet em sistemas de dados disponibilizados ao TCU sobressaem informações de que a Sra. Raimunda Maria dos Santos Silva percebe outros dois benefícios previdenciários pagos pelo Instituto Nacional do Seguro Social – INSS: aposentadoria por idade e pensão por morte.
4.	Nestes autos, o ato de peça 1 se refere à pensão militar instituída por Claudionor Mangabeira da Silva em favor da Sra. Raimunda Maria dos Santos Silva.
5.	Diante desse contexto, nota-se que a interessada, além da pensão militar, é contemplada com dois benefícios previdenciários do INSS. 
6.	Essa situação não encontra guarida na Lei 3.765/1960, que dispõe sobre as pensões militares, verbis:
“Art. 29. É permitida a acumulação: 
I - de uma pensão militar com proventos de disponibilidade, reforma, vencimentos ou aposentadoria; 
II - de uma pensão militar com a de outro regime, observado o disposto no art. 37, inciso XI, da Constituição Federal.”
7.	Nos termos da norma legal de regência, somente é permitido à pensionista acumular dois benefícios, e não três, como ocorre com a interessada precitada.
8.	Esta Casa de Contas, mediante o Acórdão 3653/2011-TCU-Segunda Câmara (Rel. Ministro Substituto André de Carvalho) , assentou que o benefício do Regime Geral da Previdência Social deve ser considerado para fins do disposto no art. 29 da Lei 3.765/1960. Com vistas a melhor compreensão da matéria, transcrevo parte do Voto condutor do julgado:
“5. Ocorre que, no que diz respeito à pensão militar, a redação original do art. 29 da Lei n. 3.765, de 4/5/1960, prevê a acumulação de duas pensões militares ou de uma pensão militar com proventos de disponibilidade, reforma, vencimentos, aposentadoria ou pensão proveniente de um único cargo civil.
6. E, com base em precedentes dos Tribunais Regionais Federais, verifica-se que o benefício previdenciário do INSS é considerado para fins do disposto no mencionado art. 29 da Lei n. 3.765, de 1960, haja vista que, em se tratando de pensão civil, quer seja previdenciária, quer estatutária, a acumulação de benefícios recebidos dos cofres públicos deve ser entendida de maneira restritiva (v. Apelação Cível nº 2005.33.000084718 – TRF 1ª Região e Apelação em Mandado de Segurança 70012 – TRF 2ª Região, fl. 23) .
7. Assim sendo, a acumulação de 3 (três) benefícios pela Sra. (...) não merece prosperar, razão pela qual o ato de fls. 2/5 deve ser considerado ilegal, consoante proposto pela Sefip.”
9.	Nessa mesma exegese, cito, entre outros, os Acórdão 8721/2017-TCU-Segunda Câmara, de minha Relatoria, e 4.847/2017 – 2ª Câmara, Rel. Ministro Substituto André de Carvalho. 
10.	O magistério jurisprudencial do Superior Tribunal de Justiça dessa linha não destoa, consoante a ementa do REsp 1434168/RS:
“ADMINISTRATIVO E PREVIDENCIÁRIO. FILHA DE MILITAR. ACUMULAÇÃO DE PENSÃO MILITAR COM APOSENTADORIA POR TEMPO DE CONTRIBUIÇÃO AO INSS E PENSÃO POR MORTE DE EX-CÔNJUGE. IMPOSSIBILIDADE. NECESSIDADE DE OPÇÃO POR UM DOS BENEFÍCIOS PREVIDENCIÁRIOS PARA PERCEPÇÃO DA PENSÃO MILITAR. EXEGESE DO ART. 29 DA LEI N. 3.765/1960, COM REDAÇÃO VIGENTE NA DATA DO ÓBITO DO MILITAR.
1. No caso, a recorrente percebe dois benefícios previdenciários (aposentadoria por tempo de contribuição e pensão por morte do ex-cônjuge) , questionando o ato da administração do Comando da Aeronáutica que lhe exigiu a entrega do comprovante de opção por um dos benefícios previdenciários para deferimento do pedido da reversão da pensão militar por morte de seu genitor (ocorrida em 28/7/1976) , antes percebida por sua falecida genitora.
2. ‘Art. 29 - É permitida a acumulação: a) de duas pensões militares; b) de uma pensão militar com proventos de disponibilidade, reforma, vencimentos, aposentadoria ou pensão proveniente de um único cargo civil’ (Lei n. 3.765/1960, com redação vigente na data do óbito do militar) .
3. A acumulação de benefícios percebidos dos cofres públicos deve ser interpretada restritivamente, sob pena de ofensa ao princípio da legalidade. Deve, pois, a recorrente renunciar a um dos benefícios previdenciários se quiser perceber a pensão militar.
Recurso especial improvido. (REsp 1434168/RS; Ministro HUMBERTO MARTINS; 2ª turma; DJe 24/09/2015) .”
11.	Como se nota, prevalece a interpretação de que o benefício previdenciário do INSS é considerado para efeito da apuração a que se refere o art. 29 da Lei 3.765/1960, uma vez que, em se tratando de pensão civil, previdenciária ou estatutária, a acumulação de benefícios recebidos de cofres públicos deve ser entendida de maneira restritiva. Logo, a acumulação de 3 (três) benefícios pela Sra. Raimunda Maria dos Santos Silva deve ser objeto de glosa por parte desta Corte. 
12.	Tendo em vista que o ato da peça 1 veio ao descortino do Tribunal em 5/12/2017, não se faz necessária a realização de oitiva prévia da interessada, nos termos do entendimento firmado pelo Acórdão 587/2011-TCU-Plenário.
13.	Ainda quanto a esse ato, deve ser determinado à Subdiretoria de Inativos e Pensionistas do Comando da Aeronáutica que se abstenha de realizar pagamentos dele decorrentes e que dê ciência à interessada de que poderá optar, a qualquer tempo, pelo recebimento dos proventos relativos à pensão militar, contanto que comprove o enquadramento da sua situação fática às disposições do art. 29 da Lei 3.765/1960, escolhendo apenas os benefícios acumuláveis legalmente.
14.	As demais pensões examinadas neste processo, a respeito das quais não há dissenso nos autos, devem ser consideradas legais, conferindo-se registro aos correspondentes atos. 
	Ante o exposto, acolho a proposta do Ministério Público/TCU e manifesto-me por que seja adotada a deliberação que ora submeto a este Colegiado.
TCU, Sala das Sessões, em 26 de março de 2019.
MARCOS BEMQUERER COSTA
                   Relator